【裁判字號】    89,上更(一),404
【裁判日期】    900228
【裁判案由】    妨害投票
【裁判全文】
臺灣高等法院高雄分院刑事判決                八十九年度上更(一)字第四四號
    上  訴  人  甲○○
    即  被  告
    選任辯護人  周村來  律師
                周元培
右上訴人因妨害投票案件，不服臺灣屏東地方法院八十八年度訴字第五六四號中華民
國八十八年十二月十日第一審判決（起訴案號：臺灣屏東地方法院檢察署八十八年度
偵字第一０四０號），提起上訴，本院判決如左：
      主  文
原判決關於甲○○部分撤銷。
甲○○共同連續以非法之方法，使投票發生不正確之結果，處有期徒刑捌月，褫奪公
權參年。
      事  實
一、甲○○曾於民國八十六年間因違反醫師法案件，經臺灣屏東地方法院判處有期徒
    刑一年四月，緩刑五年，於八十六年十二月二十六日確定，並於八十七年一月十
    六日報結，現仍在緩刑中，而為屏東縣東港鎮東和里第十六屆里長選舉候選人，
    歐雅雲則為其配偶，於選舉期間擔任助選工作，張進展為屏東縣東港鎮○○里○
    ○路三０八號及東和里延平路十二號之原住戶，甲○○，歐雅雲為圖增加票源以
    利勝選，遂與張進展、許素梅、蔡玉秋、何金莉、蔡志明、鄭麗鈴等人，基於以
    妨害投票之共同犯意聯絡，甲○○、歐雅雲基於概括犯意，明知許素梅、蔡玉秋
    、何金莉、蔡志明、鄭麗鈴等人，實際不曾遷入屏東縣東港鎮○○里○○街二九
    四號、三○八號、和美街十九號之二居住。竟為符合於選舉區繼續居住四個月以
    上，始有投票權之規定（即俗稱之幽靈人口），均由甲○○主導，由歐雅雲於八
    十七年二月十一日、二月十二日，徵得張進展等住戶之同意並提供必要文件後至
    東港鎮戶政事務所，辦理遷入戶籍手續，違反戶籍法規定虛遷入前開住址，致東
    港戶政事務所編入選舉人名冊並公告確定，於選舉名冊上具有投票資格，嗣於八
    十七年六月十三日投票日，上開虛遷入之張進展、許素梅、蔡玉秋、何金莉、蔡
    志明、鄭麗鈴等人，均投票予甲○○，使投票發生不正確結果，甲○○於東和里
    獲得三百五十五票而當選東和里里長，又自八十七年六月八日迄六月十五日間，
    上開虛遷入之人由本人或委由歐雅雲辦理戶籍遷出回原住居處。
二、案經臺灣屏東地方法院檢察署檢察官指揮法務部調查局南部地區機動工作組調查
    後自動檢舉偵查起訴。
  理  由
一、按憲法固保障居住及遷徙自由，惟限於不妨害社會秩序及公共利益之範圍內，此
    觀憲法第二十二條及二十三條自明，而行政區域住民之組成，實關係該地區之資
    源合理分配使用，牽涉地方公共利益甚鉅，故戶籍法笫二章第十四條至笫二十二
    條規定，戶政機關所轄地區人民，依法有為出生、認領及遷出、遷入等登記之公
    法上義務，並於同法第六章第五十三條、五十四條、五十五條，對於未履行登記
    義務、為不實登記及拒絕受戶籍資料調查之行為人，科處行政罰，此係依據公共
    利益加諸地區人民之公法上義務，難認有侵害人民遷徙自由之違憲情形，復按公
    職人員之選舉罷免，有選舉權之人在各該選舉區連續住居四個月以上之規定，係
    本於未來實際承受地方發展利害得失之人，始有資格投票決定何人當選代表之理
    念，是以無遷入事實而為遷入登記，係違反戶籍法之規定，以該方法致非實際居
    住於該地方之人取得選舉權，亦違反選罷法第十五條及同法施行細則之規定，此
    行為使特定候選人取得地方選舉之優勢，自足造成投票發生不正確結果，屬於刑
    法第一百四十六條第一項，以詐術為例示之「非法方法」，前暫行新刑律第一百
    五十八條第一項明文「以詐術或其他不正方法使登載名簿（即選舉人名冊）或於
    名簿內變更者處四年以下有期徒刑、拘役或三百元以下罰金。」，雖不合於刑法
    第六章其他妨害投票罪之規定，惟應屬刑法第一百四十六條之概括規定範圍，此
    亦歷史解釋、文義解釋、体系解釋所當然。而虛偽之選舉人，雖有遷入戶籍，惟
    選前未在該處居住，不了解地方事務，選後常即遷出，或縱未遷出，亦無居住事
    實，地方利害與之無關，其遷入戶籍，僅讓特定候選人取得選舉優勢，影響民意
    代表平日地方事務之投入，馴至選前幽靈人口遷移比賽，使民主運作斷然無存，
    自具有可責性，合先敘明。
二、訊據被告矢口否認任何妨害投票犯行，辯稱：當時並非伊要競選，原來是歐雅雲
    要競選，但因戶籍遷移不及，才改由伊出來競選，幽靈人口之事伊完全不清楚，
    伊只是出去拜託而已，後來伊當選，伊亦不知他們又把戶籍遷回去，完全由歐雅
    雲負責主導，且歐雅雲亦未告知，伊實不知其中真正之情形，伊亦與歐雅雲並無
    犯意聯絡云云。惟查：
    （一）被告甲○○為里長選舉之候選人，對選舉之競選事宜或未能鉅細靡遺加以
          了解，然有關遷入幽靈人口以助其順利當選等事項，係競選中之重大決定
    ，衡情若無其首肯，則其妻即同案被告歐雅雲應無擅做主張進行此項違法
          情事，是被告甲○○對於虛遷戶口之進行應事先知之甚詳，且確實參與計
          劃之進行；再者，虛遷戶口多數與被告甲○○具有親友關係，但縱使親朋
          好友熱心亦無被告甲○○對選舉之在意，被告等辯稱係親友主動遷入等情
          與常情有違，前揭虛遷戶口之舉，應係由被告甲○○主導，由同案被告歐
          雅雲負責執行，被告等所辯，不足採信。
    （二）同案被告許素梅、蔡玉秋、何金莉、蔡志明、鄭麗鈴等人遷入之時間皆於
          二月十一日或十二日，相當接近，且距離遷入取得選舉權之基準日八十七
          年二月十二日相近，且均由被告即里長候選人甲○○之妻即同案被告歐雅
          雲辦理遷入戶口手續，又多數於選舉之八十七年六月間即辦理遷出，又投
          票日均有前往投票，有選舉人領票資料、戶籍遷移資料、戶籍謄本附卷，
          由遷入、遷出時間以觀未免過於巧合，且同案被告許素梅、蔡玉秋、何金
          莉、蔡志明、鄭麗鈴等人亦自承，並未遷入新戶籍內居住，況渠等所稱外
          燴、辦理漁保，或就學等性質多為長期性工作，而渠等已分別於八十七年
          六月間遷出而棄遷移戶口之理由而不顧，足證渠等確因選舉緣由而遷移戶
          口，而非基於就學等上開理由。此外並有臺灣省屏東縣政府八七屏府民行
          字第一六三七九一號函及所附之東港鎮開票結果統計表在卷可考，復有屏
          東縣第十六屆村里長選舉人名冊，東港鎮東和里，即第五投票所，該選舉
          第五投開票所選票七二四張扣案足證，被告所辯尚難採信。
    （三）證人何金莉住於屏東縣新園鄉○○路六０二號、鄭麗鈴則住於屏東縣新園
          鄉○○路五九八號，業據證人何金莉、鄭麗鈴於本院調查時結證在卷（見
          本院九十年二月二日筆錄），顯然渠等均住於新園鄉，詎渠等不將子女留
          於住處附近之學校就讀，竟將戶籍遷往東港鎮，已不符情、理，再於該年
          九月學校開學之前，復將戶籍遷回原住處，益足證明渠等遷移戶籍之真意
          不在小孩就讀，而顯與選舉有關。而張進展遷移戶籍之目的係在稅金之原
          因，蔡志明遷移戶籍之目的係在申請漁保，亦分據證人張進展、蔡志明於
          本院調查時結證明確（見本院上開筆錄），惟其既係為稅金及申請漁保之
          緣故而遷移戶籍，又何須隨即將戶籍再遷回原住處，亦與常情有違。是渠
          等並非為選舉而遷移戶籍之證詞，尚難採信。而八十七年六月十三日投票
          日，張進展、何金莉、蔡志明、鄭麗鈴等人均於投票日投票予被告等事實
          ，業據證人張進展、何金莉、蔡志明、鄭麗鈴於本院調查時結證明確（見
          本院八十九年十二月二十八日、九十年二月二日筆錄），渠等遷移戶籍之
          目的既在選舉，且於選舉後遷回各人之原住地，而渠等又簽選被告，顯然
          因幽靈人口之遷移，而致使投票產生不正確之結果，被告所辯即難採信。
    （四）被告之妻歐雅雲從事各項公益活動之事實，已據證人歐雅雲於本院調查時
          證述在卷，復有其提出之義勇消防分隊顧問聘書、當選證書等在卷可證，
          固足以證明歐雅雲對外之活動情形，惟歐雅雲既有心參選里長，自應知悉
          參選里長所應具備在該里居住四個月以上之條件，歐雅雲熱心參與各項活
          動，既係為參選里長作準備，實難諉為不知，致喪失參選里長之資格，是
          其熱心參與各項活動，應非僅為其參選作準備而已，而應係為其夫即被告
          參選里長作準備，否則不可能因未在該處居住四個月以上，致喪失參選之
        資格。證人歐雅雲曾代何金莉、蔡志明、鄭麗鈴等人遷移戶籍之情，為證
          人歐雅雲於本院調查時證述明確，該證人既為其夫參選里長而熱心參加各
          項公益活動，復為何金莉、蔡志明、鄭麗鈴等人遷移戶籍，且嗣後何金莉
          、蔡志明、鄭麗鈴復投票支持被告，其主導幽靈人口遷入之意圖甚為明顯
          。而被告與歐雅雲共居於屏東縣東港鎮○○里○○街三二號，且雙方未有
          任何之糾紛，和諧居住於上開住處，則歐雅雲之上開行動，被告亦難諉為
          不知，被告所辯僅去拜票而已，要難採信。
    （五）被告當選票數為三百五十五票，而對照候選人邱德福僅一百四十九票，二
          者相距二百多張票，固有八十七年六月之選舉實錄一紙在卷為憑，刑法第
          一百四十六條第一項所謂使投票發生不正確之結果，若謂須其結果影響選
          舉之當選或落選，則該條幾無適用餘地，無異鼓勵非法行為，且被告在主
          導幽靈人口時，亦不知其是否會當選，亦不知票數之多寡，自難以嗣後雙
          方候選人之得票數比數懸殊，即謂幽靈人口並未違法。再本案里長選舉，
          為地方自治之最小選舉區，競選事務並非繁忙，被告對於競選活動，要無
          不參與之理，再參以被告與其妻彼此間之互動，實難諉為不知，被告辯稱
          不知情，係卸責之詞，不足採信。
    （六）綜上所述，被告所辯純嗣後卸責之詞，不足採信，被告犯行洵堪認定。
三、核被告所為，係犯刑法第一百四十六條第一項之罪。被告甲○○與歐雅雲、張進
    展、許素梅、蔡玉秋、何金莉、蔡志明、鄭麗鈴等人間有犯意之聯絡，行為之分
    擔，均為共同正犯。核被告甲○○所為數行為，時間緊接，所犯罪名相同，顯係
    出於概括之犯意為，為連續犯，爰依刑法第五十六條之規定以一罪論，並加重其
    刑。
四、原審對被告予以論罪科刑，固非無據，惟查：原審法院依公職人員選舉罷免法第
    九十八條第三項之規定，併予宣告褫奪公權三年，但其論結欄並未引用刑法第三
    十七條第二項之規定，即屬欠缺法律上之憑據，原審據上論結欄未引用該法條即
    有違誤。上訴人空言否認提起上訴，指摘原判決不當，雖無理由，惟原判決既有
    上述之可議，自應由本院撤銷改判。爰審酌被告於八十六年間因違反醫師法案件
    ，經臺灣屏東地方法院判處有期徒刑一年四月，緩刑五年確定，現仍在緩刑中，
    其係為求自己當選，以我國情尚難全然苛責，經此教訓，當知警惕，無再犯之虞
    ，量處如主文第二項所示之刑，並依公職人員選舉罷免法第九十八條第三項之規
    定宣告褫奪公權，如主文第二項所示。至於張勝賢部分，經本院傳訊，並與張進
    展隔離訊問，雖不足以令使採信其確曾搬至張進展家中暫住，但張勝賢已不知是
    否曾投票支持被告（見本院八十九年十二月二十八日筆錄），尚難謂其已有與被
    告間有投票之約定，但此部分為公訴人起訴之一部分，屬裁判上一罪，自不另為
    無罪之諭知，併予敘明。
據上論斷，應依刑事訴訟法第三百六十九條第一項前段、第三百六十四條、第二百九
十九條第一項前段、刑法第二十八條、第五十六條、第一百四十六條第一項、第三十
七條第二項、第十一條但書、公職人員選舉罷免法第九十八條第三項，判決如主文。
本案經檢察張其主到庭執行職務。
中    華    民    國      九十      年       二       月      二十八    日
                              臺灣高等法院高雄分院刑事第五庭
                                  審判長法官  吳水木
                                        法官  趙文淵
                                        法官  陳朱貴
右正本證明與原本無異。
如不服本判決，應於判決送達後十日內向本院提出上訴狀，其未述理由者並應於提
出上訴狀後十日內向本院補提理由書（應附繕本)。
                                      書記官  呂素珍
中    華    民    國      九十      年       三       月        五      日
附錄：本判決論罪科刑法條：
刑法第一百四十六條第一項：
以詐術或其他非法之方法，使投票發生不正確之結果或變造投票之結果者，處五年以
下有期徒刑。
                                                                        Ｑ


司法院資訊處製作；財團法人民間司法改革基金會備份。
